【裁判字號】    88,訴,997
【裁判日期】    890328
【裁判案由】    偽造文書等
【裁判全文】
台灣板橋地方法院刑事判決                      八十八年度訴字第九九七號
    公  訴  人  台灣板橋地方法院檢察署檢察官
    被      告  壬○○
                丑○○
                子○○
    右  三  人  蔡文彬
    選任辯護人
右列被告因詐欺案件，經檢察官提起公訴（八十七年度偵字第二二二六五號），本院
判決如左：
    主  文
壬○○、丑○○、子○○均無罪。
    理  由
一、本件公訴意旨略以：癸○○○、蘇金發（其等二人另案審理）係夫妻關係，被告
    壬○○、丑○○、子○○則係渠等子女，渠等五人基於概括之犯意聯絡，共同自
    民國（下同）八十二年間起，推由癸○○○為會首，出面召集民間互助會，蘇金
    發及被告壬○○、丑○○、子○○則負責收取會款或負責互助會電腦資料之事務
    處理，明知渠等並無資力負擔，詎竟以會養會，先後召集如附表一所列共三十一
    個民間互助會，使如附表二所列之被害人誤信而分別加入各互助會，且癸○○○
    等於各會之會單上虛列如附表三所列十至二十名人頭會員，並偽造各人頭會員或
    正常會員名義得標，足生損害於各活會會員，而先後詐得會款約新台幣（下同）
    一億九千萬元左右，並以詐欺所得分別購買不動產，分別登記為癸○○○及被告
    丑○○、子○○名下，因認被告三人均涉犯刑法第二百十六條、第二百十條之行
    使偽造文書及同法第三百三十九條第一項之詐欺取財罪嫌云云。
二、按犯罪事實應依證據認定之，無證據不得推定其犯罪事實，刑事訴訟法第一百五
    十四條定有明文。再事實之認定，應憑證據，如未能發現相當證據，或證據不足
    以證明，自不能以推測或擬制之方法，以為裁判基礎；又所謂認定犯罪事實之證
    據，係指足以認定被告確有犯罪行為之積極證據而言，而認定犯罪事實所憑之證
    據，雖不以直接證據為限，間接證據亦包括在內，然而無論直接或間接證據，其
    為訴訟上之證明，須於通常一般人均不致有所懷疑，而得確信其為真實之程度，
    始得據之為有罪之認定，倘其證明尚未達到此一程度，而有合理懷疑存在，致使
    無從形成有罪之確信，根據「罪證有疑，利於被告」之證據法則，即不得遽為不
    利於被告之認定，最高法院分別著有二十九年上字第三一○五號、四十年度台上
    字第八六號、七十六年台上字第四九八六號判例可供參考。次按告訴人之指訴係
    使被告受刑事訴追為主要目的，是其指訴是否與事實相合，仍須調查其他證據以
    資審認；又被害人之陳述如無瑕疵，且就其他方面調查又與事實相符，固足採為
    科刑之基礎，倘其陳述尚有瑕疵，則在未究明前，遽採為論罪科刑之根據，即難
    認為適法，此有最高法院五十三年台上字第一三○○號、六十一年台上字第三○
    九九號判例足資參照。
三、查公訴人認被告三人均涉犯行使偽造文書及詐欺罪嫌，係以告訴人己○○等人之
    指訴，並有互助會單、有關互助會資料之電腦磁片一片及被告等人之不動產資料
    等物在卷為其論罪依據。訊之被告壬○○、丑○○、子○○堅決否認有何偽造文
    書及詐欺犯行，均辯稱：本件如附表一所列共三十一個互助會，均係其等之母癸○○○所召集，其等三人均未參與召集互助會；而被告子○○從未幫忙主動收取
    會款，告訴人等係自八十二年間起即加入其母之互助會，被告壬○○、丑○○之
    年紀分別為二十一歲、二十歲，因同住在家中偶爾因會員主動前往而代收會款，
    或為幫忙母親而至會員家中收取會款，此係人情之常，尚無因此即構成犯罪之理
    ，況其等二人代收會款期間，該等互助會並無任何問題，告訴人等繳納會款亦均
    出於自願，其等二人並無施用任何詐術；另被告丑○○為國立中央大學資訊研究
    所碩士，因見其母不諳電腦，而彼所召集之互助會多達三十一個，會員則達數百
    人，為使其母能有效率管理該等互助會，亦為方便會員了解互助會之情形及繳交
    會款之紀錄，而代其母製作一套內有互助會會員名單、跟會情形、繳納會款等資
    料之程式，惟該等資料均係其母所提供，其僅代為製作程式後交由其母使用，並
    未有何詐欺或偽造文書之行為等語。
四、按刑法第三百三十九條第一項詐欺取財罪之成立，以意圖為自己或第三人不法所
    有，而以詐術使人將本人或第三人之物交付為要件，故須具備：(一)行為人有為自
    己或第三人不法所有之主觀意圖。(二)行為人向被害人施用詐術。(三)被害人因其詐
    術而陷於錯誤，而交付本人或第三人之物等三項構成要件始足當之，苟欠缺其一
    ，即無從成立該罪。經查：（一）本件如附表一所列共三十一個互助會之會員，
    或係被告三人之母癸○○○所召集，或經由互助會員相互間介紹而加入乙節，業
    據關係人癸○○○於本院調查時到庭陳稱上情明確，核與告訴人劉黎雪、乙○○
    、甲○○、辛○○及證人即該等互助會之會員丙○○、庚○○、丁○○、戊○○
    於本院調查時所述彼等加入互助會之情節相符，則該等互助會之會首既均係關係
    人癸○○○，有互助會單一份附於偵查卷可稽，而會員加入互助會亦均非因本件
    被告三人之召集所致，即難認被告三人於癸○○○召集該等互助會之始，有公訴
    人所指之「以會養會，而先後召集如附表一所列共三十一個民間互助會，使如附
    表二所列之被害人誤信而分別加入各互助會」之情。（二）再被告子○○從未代
    為收取任何會款，此據告訴人劉黎雪、乙○○、甲○○、辛○○及證人丙○○、
    庚○○、丁○○、戊○○於本院調查時均陳明在卷，而被告壬○○、丑○○二人
    固曾因互助會員前往其等家中交付會款而代為收受後轉交癸○○○，或曾受託代
    為前往會員家中收取會款，且於癸○○○主持該等互助會標會時曾在現場，惟查
    參與互助會之會員，於各會期開標後交付會款，為當然之理，而被告二人與其母
    癸○○○同住一處，癸○○○復係在家中主持互助會，是其等於癸○○○主持互
    助會標會事宜適在家中，亦屬人情之常，是所應審究者，並非被告二人有無在場
    或有無收取會款之行為，而係其等有無施用詐術收取會款之情，尚不得僅因被告
    壬○○、丑○○二人於標會時在家中，及其等曾代為收取會款，遽認其等所為已
    構成詐欺之犯行，則參以證人丙○○、庚○○、丁○○於本院調查時證稱彼等於
    標會時曾前往現場，標會均係癸○○○主持，而被告二人代為收取會款時，該會
    之運作均屬正常，有時係彼等自行送往癸○○○家中，視當時何人在家即交付會
    款予該在家之人等語，證人戊○○亦陳稱於發現該會有異狀時，係因已繳納多期
    款項，而繼續交付會款等語，顯見被告壬○○、丑○○二人並未參與主持互助會
    之標會事宜，自無從冒用其他會員名義標會，且該等互助會會員繳納會款，係本
    於互助會正常運作使然，而非因陷於錯誤而交付會款，被告壬○○、丑○○二人
    於代收會款之時，應未施用任何詐術。（三）另被告三人縱確有負責癸○○○所
    召集互助會之電腦資料事務處理，然同財共居之家人間相互協助處理日常生活事
    務，與常情並不相悖違，則被告三人既未施用詐術使互助會會員加入互助會，或
    使彼等陷於錯誤而將會款交付，縱癸○○○經另案審理認確犯有詐欺及偽造文書
    罪行，仍不得僅因被告三人有代為處理互助會之電腦資料事務，即認其等與癸○○○共犯詐欺及偽造文書罪。
五、綜合所述，本件告訴人之指訴及被告壬○○、丑○○、子○○代為收取會款或負
    責互助會電腦資料之事務等情事，尚不得直接作為認定被告三人有罪之證據。本
    件經調查各項有利及不利被告之證據，仍無從證明被告三人於其等之母癸○○○
    召集及主持互助會期間，有共同蓄意詐取告訴人之會款財物，或冒用會員名義偽
    造標單標取會款之情，即難僅憑被告等為癸○○○之子女，曾代為收取會款、處
    理互助會電腦事務及登記為不動產之所有權人等單純事實，而以擬制之方法，遽
    入人罪，被告等前揭所辯各節，堪足採信。此外，又查無其他積極證據足證被告
    等有何詐欺及偽造文書犯行，尚不能證明其等三人犯罪，爰依法各諭知無罪之判
    決，以免冤抑。
據上論斷，應依刑事訴訟法第三百零一條第一項，判決如主文。
本案經檢察官陳盈錦到庭執行職務。
中        華        民      國      八十九      年      三  月  二十八  日
                                    臺灣板橋地方法院刑事第一庭
                                        法  官  邱 靜 琪
右正本證明與原本無異。
如不服本判決，應於判決送達後十日內，向本院提出上訴狀。
                                        書記官  劉 日 賓
中        華        民      國      八十九      年      三  月  三十    日


司法院資訊處製作；財團法人民間司法改革基金會備份。
